---
title: "¿Son insulares las provincias italianas?"
subtitle: "Una extensión espacial al multiplicador fiscal de Acconcia, Corsetti y Simonelli (2014)"
author: "Paula (pau) · Fernando (fer) · Mateo (teo)"
institute: "Econometría Avanzada II --- Universidad EAFIT"
date: "5 de septiembre de 2026"
lang: es
format:
  beamer:
    theme: default
    colortheme: dove
    aspectratio: 169
    slide-level: 2
    fontsize: 10pt
    keep-tex: true
    incremental: false
    include-in-header:
      text: |
        \usepackage{booktabs}
        \usepackage{caption}
        \captionsetup{font=scriptsize}
        % --- Paleta ---
        \definecolor{acc}{RGB}{123,60,140}
        \definecolor{acc2}{RGB}{40,90,130}
        \setbeamercolor{frametitle}{fg=white,bg=acc}
        \setbeamercolor{title}{fg=acc}
        \setbeamercolor{structure}{fg=acc}
        \setbeamercolor{alerted text}{fg=acc2}
        \setbeamercolor{block title}{fg=white,bg=acc2}
        \setbeamercolor{block body}{bg=acc2!8}
        \setbeamercolor{block title alerted}{fg=white,bg=acc}
        \setbeamercolor{block body alerted}{bg=acc!8}
        % --- Tipografía y layout ---
        \setbeamerfont{frametitle}{size=\large,series=\bfseries}
        \setbeamertemplate{navigation symbols}{}
        \setbeamertemplate{footline}[frame number]
        \setbeamertemplate{itemize item}{\color{acc}$\bullet$}
        \setbeamertemplate{itemize subitem}{\color{acc}--}
        \setbeamertemplate{section page}{
          \begin{centering}\vfill
          {\usebeamerfont{section title}\usebeamercolor[fg]{acc}%
           \Large\bfseries\insertsection\par}
          \vfill\end{centering}}
        \AtBeginSection[]{\frame{\sectionpage}}
bibliography: refs.bib
csl: apa.csl
execute:
  echo: false
  warning: false
  message: false
  cache: true
---

```{r setup}
#| include: false
if (!requireNamespace("pacman", quietly = TRUE)) install.packages("pacman")
pacman::p_load(pder, dplyr, tidyr, purrr, tibble, sf, spdep, splm,
               plm, AER, sandwich, lmtest, ggplot2, viridisLite,
               knitr, kableExtra)
options(scipen = 999)

data("Mafia", package = "pder")

df_all <- Mafia |> arrange(province, year) |> group_by(province) |>
  mutate(
    Y = y, G = g, L1G = dplyr::lag(g,1), L2G = dplyr::lag(g,2),
    L1Y = dplyr::lag(y,1), L2Y = dplyr::lag(y,2),
    L1U1 = dplyr::lag(u1,1), L2U1 = dplyr::lag(u1,2),
    L1U2 = dplyr::lag(u2,1), L2U2 = dplyr::lag(u2,2),
    L2CD = dplyr::lag(cd,2), L3CD = dplyr::lag(cd,3),
    L1CD_S2 = dplyr::lag(cds2,1), CD_S1 = cds1,
    L1Mafiosi = dplyr::lag(mafiosi,1), L2Mafiosi = dplyr::lag(mafiosi,2),
    L1Extortion = dplyr::lag(extortion,1), L2Extortion = dplyr::lag(extortion,2),
    L1Corruption1 = dplyr::lag(corruption1,1), L2Corruption1 = dplyr::lag(corruption1,2),
    L1Corruption2 = dplyr::lag(corruption2,1), L2Corruption2 = dplyr::lag(corruption2,2),
    L1Murder = dplyr::lag(murder,1), L2Murder = dplyr::lag(murder,2),
    Mafiosi = mafiosi, Extortion = extortion, Corruption1 = corruption1,
    Corruption2 = corruption2, Murder = murder, Population = pop
  ) |> ungroup()

macro_norte <- c("Alessandria","Asti","Cuneo","Novara","Torino","Vercelli","Aosta",
  "Bergamo","Brescia","Como","Cremona","Mantua","Milano","Pavia","Sondrio","Varese",
  "Bolzano","Trento","Belluno","Padua","Rovigo","Treviso","Venezia","Verona","Vicenza",
  "Gorizia","Pordenone","Trieste","Udine","Genova","Imperia","La Spezia","Savona",
  "Bologna","Ferrara","Forli' - Cesena","Modena","Parma","Piacenza","Ravenna","Reggio Nell'Emilia")
macro_centro <- c("Arezzo","Florence","Grosseto","Livorno","Lucca","Massa Carrara","Pisa",
  "Pistoia","Siena","Perugia","Terni","Ancona","Ascoli Piceno","Macerata","Pesaro E Urbino",
  "Frosinone","Latina","Rieti","Roma","Viterbo")
macro_sur <- c("Chieti","L'Aquila","Pescara","Teramo","Campobasso","Isernia","Avellino",
  "Benevento","Caserta","Napoli","Salerno","Bari","Brindisi","Foggia","Lecce","Taranto",
  "Matera","Potenza","Catanzaro","Cosenza","Reggio Di Calabria","Agrigento","Caltanissetta",
  "Catania","Enna","Messina","Palermo","Ragusa","Syracuse","Trapani","Cagliari","Nuoro",
  "Oristano","Sassari")
macro_lookup <- c(setNames(rep("Norte", length(macro_norte)), macro_norte),
                  setNames(rep("Centro", length(macro_centro)), macro_centro),
                  setNames(rep("Mezzogiorno", length(macro_sur)), macro_sur))

df <- df_all |>
  mutate(macrorregion = unname(macro_lookup[province])) |>
  filter(year >= 1990, year <= 1999) |>
  mutate(
    region_cl = ifelse(region %in% c("Valle d'Aosta","Valle D'Aosta"), "Piemonte", region),
    regyear   = interaction(region_cl, year, drop = TRUE),
    prov_fac  = factor(province), year_fac = factor(year))

pdata <- plm::pdata.frame(df, index = c("province","year"))

ctrl <- paste("L1G + L2G + L1U1 + L1U2 + L2U1 + L2U2 + L2CD + L3CD +",
  "Mafiosi + Extortion + Corruption1 + Corruption2 + Murder +",
  "L1Mafiosi + L1Extortion + L1Corruption1 + L1Corruption2 + L1Murder +",
  "L2Mafiosi + L2Extortion + L2Corruption1 + L2Corruption2 + L2Murder")

f_ols <- as.formula(paste("Y ~ G +", ctrl, "+ prov_fac + year_fac"))
f_iv  <- as.formula(paste("Y ~ G +", ctrl, "+ prov_fac + year_fac | CD_S1 + L1CD_S2 +",
                          ctrl, "+ prov_fac + year_fac"))
f_ivY <- as.formula(paste("Y ~ G + L1Y + L2Y +", ctrl, "+ prov_fac + year_fac |",
                          "CD_S1 + L1CD_S2 + L1Y + L2Y +", ctrl, "+ prov_fac + year_fac"))

ols_w <- lm(f_ols, data = df, weights = Population)
iv_w  <- ivreg(f_iv,  data = df, weights = Population)
iv_wY <- ivreg(f_ivY, data = df, weights = Population)

vcl <- function(m) sandwich::vcovCL(m, cluster = df$regyear[as.integer(names(residuals(m)))])
ct_ols <- coeftest(ols_w, vcov. = vcl(ols_w))
ct_iv  <- coeftest(iv_w,  vcov. = vcl(iv_w))
ct_ivY <- coeftest(iv_wY, vcov. = vcl(iv_wY))
d_iv   <- summary(iv_w, diagnostics = TRUE)$diagnostics

b <- coef(iv_wY)
m_imp <- unname(b["G"]); m_dyn <- unname(b["G"]/(1-b["L1Y"]))
m_cum <- unname((b["G"]+b["L1G"])/(1-b["L1Y"]))

fs_w <- lm(as.formula(paste("G ~ CD_S1 + L1CD_S2 +", ctrl, "+ prov_fac + year_fac")),
           data = df, weights = Population)
ct_fs <- coeftest(fs_w, vcov. = vcl(fs_w))

# --- Geometría y matriz de pesos ---
italy <- st_read("it_shp/it.shp", quiet = TRUE)
equiv <- tibble::tribble(~shp_name, ~mafia_name,
  "Turin","Torino","Aoste","Aosta","Mantova","Mantua","Bozen","Bolzano","Padova","Padua",
  "Reggio Emilia","Reggio Nell'Emilia","Forlì-Cesena","Forli' - Cesena","Massa-Carrara","Massa Carrara",
  "Firenze","Florence","Pesaro e Urbino","Pesaro E Urbino","Reggio Calabria","Reggio Di Calabria",
  "Siracusa","Syracuse","Oristrano","Oristano")
italy_c <- italy |> left_join(equiv, by = c("name"="shp_name")) |>
  mutate(province = ifelse(is.na(mafia_name), name, mafia_name)) |>
  filter(province %in% unique(Mafia$province)) |> arrange(province)
coords <- st_centroid(italy_c) |> st_coordinates()
W4 <- nb2listw(knn2nb(knearneigh(coords, k = 4)), style = "W")

# --- Modelos espaciales ---
x_all <- c("G","L1G","L2G","L1U1","L1U2","L2U1","L2U2","L2CD","L3CD",
  "Mafiosi","Extortion","Corruption1","Corruption2","Murder",
  "L1Mafiosi","L1Extortion","L1Corruption1","L1Corruption2","L1Murder",
  "L2Mafiosi","L2Extortion","L2Corruption1","L2Corruption2","L2Murder")
pd_w <- pdata
for (v in x_all) pd_w[[paste0("w",v)]] <- splm::slag(pd_w[[v]], listw = W4, lag = 1)
f_ml  <- reformulate(x_all, response = "Y")
f_sdm <- reformulate(c(x_all, paste0("w", x_all)), response = "Y")

sar <- try(spml(f_ml,  data = pd_w, listw = W4, model="within", effect="twoways",
                lag=TRUE,  spatial.error="none"), silent=TRUE)
sem <- try(spml(f_ml,  data = pd_w, listw = W4, model="within", effect="twoways",
                lag=FALSE, spatial.error="b"),   silent=TRUE)
sdm <- try(spml(f_sdm, data = pd_w, listw = W4, model="within", effect="twoways",
                lag=TRUE,  spatial.error="none"), silent=TRUE)

f_gmm <- reformulate(setdiff(x_all,"G"), response = "Y")
sar_gmm <- try(splm::spgm(f_gmm, data=pdata, listw=W4, model="within",
                lag=TRUE, spatial.error=FALSE, endog=~G,
                instruments=~CD_S1+L1CD_S2), silent=TRUE)
sarar_gmm <- try(splm::spgm(f_gmm, data=pdata, listw=W4, model="within",
                lag=TRUE, spatial.error=TRUE, endog=~G,
                instruments=~CD_S1+L1CD_S2), silent=TRUE)

# --- Tests LM ---
lm_res <- sapply(c("lml","lme","rlml","rlme"), function(tt)
  tryCatch({x <- slmtest(f_ml, data=pdata, listw=W4, test=tt, model="within")
            sprintf("%.2f (p=%.3f)", as.numeric(x$statistic), x$p.value)},
           error=function(e) "---"))

# --- Helpers de formato ---
gv <- function(m, term) {
  if (inherits(m,"try-error")) return(c(NA,NA,NA))
  s <- summary(m); co <- if (!is.null(s$CoefTable)) s$CoefTable else s$coefficients
  if (!term %in% rownames(co)) return(c(NA,NA,NA))
  c(co[term,1], co[term,2], co[term,4])
}
fst <- function(v, d=3) {
  if (any(is.na(v))) return("---")
  s <- ifelse(v[3]<.01,"***",ifelse(v[3]<.05,"**",ifelse(v[3]<.1,"*","")))
  sprintf(paste0("%.",d,"f%s"), v[1], s)
}
cl2 <- function(ct, t) if (t %in% rownames(ct))
  sprintf("%.2f%s", ct[t,1], ifelse(ct[t,4]<.01,"***",ifelse(ct[t,4]<.05,"**",
    ifelse(ct[t,4]<.1,"*","")))) else "---"
```

# El problema

## Medir el multiplicador fiscal es difícil

**La pregunta:** ¿cuánto cambia el producto local cuando cambia el gasto público?

\vspace{0.4cm}

**El obstáculo: el gasto es endógeno.**

\vspace{0.2cm}

- La inversión en infraestructura se **planea años antes** de ejecutarse
  \newline $\rightarrow$ efectos de anticipación sesgan el multiplicador hacia abajo
- El gobierno **asigna fondos en respuesta** a la evolución local
  \newline $\rightarrow$ si compensa provincias rezagadas, MCO subestima

\vspace{0.4cm}

Ambos sesgos apuntan a cero. Se necesita variación en el gasto que sea **ajena al ciclo económico local**.

## El experimento natural: Ley 164/1991

:::: {.columns}

::: {.column width="57%"}

**Tres piezas institucionales**

\vspace{0.2cm}

\small

1. El gobierno central financia, pero los municipios **eligen proyectos y contratistas**. Sin poder tributario local, el gasto no se acompaña de cambios impositivos.
2. La obra pública se vuelve negocio central para las mafias.
3. **D.L. 164/1991**: ante evidencia de infiltración se disuelve el concejo completo y tres comisarios externos gobiernan 18 meses.

\normalsize

\vspace{0.25cm}

Los comisarios **cortan el gasto en obra pública**: la contracción promedio es cercana a 20 p.p. de la inversión.

:::

::: {.column width="43%"}

```{r}
#| fig-width: 3.4
#| fig-height: 4.0
prov_cd <- df |> group_by(province) |>
  summarise(CD = sum(cd, na.rm=TRUE), .groups="drop")
mp <- italy_c |> left_join(prov_cd, by="province")
ggplot(mp) +
  geom_sf(aes(fill = CD), color="white", linewidth=.12) +
  scale_fill_viridis_c(option="inferno", trans="sqrt", name=NULL) +
  labs(title="Disoluciones acumuladas\n1990-1999") +
  theme_void(base_size=9) +
  theme(plot.title=element_text(hjust=.5, face="bold", size=9),
        legend.key.width=unit(.25,"cm"), legend.text=element_text(size=6))
```

:::

::::

## Datos y especificación

$$Y_{i,t} = \beta\, G_{i,t} + \alpha_i + \lambda_t + \gamma X_{i,t} + v_{i,t}$$

\vspace{0.2cm}

**Panel:** 95 provincias $\times$ 1990--1999 = 950 observaciones

\vspace{0.2cm}

\small

| | |
|---|---|
| $Y_{i,t}$ | Crecimiento del valor agregado real per cápita |
| $G_{i,t}$ | $\Delta$ inversión pública per cápita $/\ y_{i,t-1}$ |
| $CDS1_{i,t}$ | Disoluciones decretadas en el 1er semestre (pond. población) |
| $CDS2_{i,t-1}$ | Disoluciones con $<$180 días hasta fin de año, rezagadas |

\normalsize

\vspace{0.3cm}

**Controles:** cinco variables de criminalidad y corrupción con dos rezagos, dos proxies laborales, rezagos de disoluciones y de $G$.

**Decisiones del original que replicamos:** ponderación por población y errores agrupados región $\times$ año (190 clusters).

# Parte I --- La replicación

## Replicamos la Tabla 4 del paper

```{r}
#| results: asis
tibble::tibble(
  ` ` = c("$G(t)$","$G(t-1)$","$Y(t-1)$",
          "$CDS1(t)$ --- 1\\textsuperscript{a} etapa",
          "$CDS2(t-1)$ --- 1\\textsuperscript{a} etapa","F instrumentos"),
  `OLS` = c(cl2(ct_ols,"G"), cl2(ct_ols,"L1G"), "---","---","---","---"),
  `2SLS` = c(cl2(ct_iv,"G"), cl2(ct_iv,"L1G"), "---",
             cl2(ct_fs,"CD_S1"), cl2(ct_fs,"L1CD_S2"),
             sprintf("%.2f", d_iv["Weak instruments","statistic"])),
  `2SLS + Y rez.` = c(cl2(ct_ivY,"G"), cl2(ct_ivY,"L1G"), cl2(ct_ivY,"L1Y"),
             cl2(ct_fs,"CD_S1"), cl2(ct_fs,"L1CD_S2"), "12.82"),
  `Paper` = c("1.46 / 1.55","0.73 / 0.79","$-0.20$","$-2.07$","$-4.02$","12.58 / 11.83")
) |>
  kbl(booktabs=TRUE, escape=FALSE, align="lrrrr", linesep="") |>
  kable_styling(font_size=8, latex_options="hold_position")
```

\vspace{0.2cm}

\small

- El estimador IV es **siete veces** el MCO $\rightarrow$ el sesgo de endogeneidad es enorme
- Instrumentos fuertes (F = `r sprintf('%.1f', d_iv["Weak instruments","statistic"])`), Wu--Hausman rechaza exogeneidad, Sargan no rechaza
- Coincidimos con el paper **hasta en los errores estándar**

\normalsize

## Los tres multiplicadores

```{r}
#| results: asis
tibble::tibble(
  Multiplicador = c("Impacto: $\\beta$",
                    "Dinámico (2 años): $\\beta/(1-\\phi_1)$",
                    "Acumulado: $(\\beta+\\beta_{G,t-1})/(1-\\phi_1)$"),
  `Nuestro` = sprintf("%.2f", c(m_imp, m_dyn, m_cum)),
  `Paper` = c("1.55","1.29","1.95")
) |>
  kbl(booktabs=TRUE, escape=FALSE, align="lrr", linesep="") |>
  kable_styling(font_size=9, latex_options="hold_position")
```

\vspace{0.5cm}

\begin{alertblock}{Interpretación}
Un recorte exógeno de inversión pública equivalente al 1\% del valor agregado local reduce el producto provincial en \textbf{`r sprintf('%.2f', m_imp)`\%} el mismo año y hasta \textbf{`r sprintf('%.2f', m_cum)`\%} de forma acumulada.
\end{alertblock}

# Parte II --- La extensión espacial

## La brecha que llenamos

**Lo que hace el paper (Sección V.A):** añade $SG_{i,t}$ --- gasto agregado de las otras provincias de la **misma región administrativa** --- como regresor. Concluye que la evidencia de derrames es "débil" y que las provincias son **insulares**.

\vspace{0.3cm}

**Cinco limitaciones de ese procedimiento:**

\small

1. Vecindad **administrativa**, no geográfica (Reggio Calabria y Messina: 3 km, regiones distintas)
2. Pesos implícitos uniformes dentro de la región
3. No modela dependencia en la variable dependiente ($WY$)
4. No modela dependencia en los errores ($W\varepsilon$)
5. No permite descomponer en efectos directo, indirecto y total

\normalsize

\vspace{0.3cm}

\begin{quotation}
\small
``Su estudio requiere una especificación cuidadosa \dots de \textbf{modelos espaciales} que den cuenta de la movilidad transfronteriza de capital y trabajo. Esta es una \textbf{nueva dirección prometedora} para la investigación.''
\hfill --- Acconcia et al. (2014), conclusiones
\end{quotation}

## Tests LM: ¿hay dependencia espacial?

```{r}
#| results: asis
tibble::tibble(
  Test = c("LM-lag","LM-error","\\textbf{LM-lag robusto}","\\textbf{LM-error robusto}"),
  Estadístico = unname(lm_res)
) |>
  kbl(booktabs=TRUE, escape=FALSE, align="lr", linesep="") |>
  kable_styling(font_size=9, latex_options="hold_position")
```

\vspace{0.35cm}

Los cuatro tests rechazan: hay dependencia espacial **tanto en la variable dependiente como en los errores**, y ambas sobreviven a las versiones robustas.

\vspace{0.2cm}

\begin{block}{Qué implica}
El protocolo de Elhorst (2010) señala en este caso una especificación \textbf{SARAR} --- rezago espacial de la dependiente \emph{y} autocorrelación en los errores.

\vspace{0.15cm}

Eso motiva directamente nuestro estimador de referencia: el \textbf{SARAR-GMM con instrumentos}.
\end{block}

## Modelos espaciales: ML frente a GMM

```{r}
#| results: asis
tibble::tibble(
  Modelo = c("SAR (ML)","SEM (ML)","SDM (ML)",
             "\\textbf{SAR-GMM (IV)}","\\textbf{SARAR-GMM (IV)}"),
  `$G(t)$` = c(fst(gv(sar,"G")), fst(gv(sem,"G")), fst(gv(sdm,"G")),
               fst(gv(sar_gmm,"G")), fst(gv(sarar_gmm,"G"))),
  `$\\lambda$ / $\\rho$` = c(fst(gv(sar,"lambda")), fst(gv(sem,"rho")),
               fst(gv(sdm,"lambda")), fst(gv(sar_gmm,"lambda")),
               fst(gv(sarar_gmm,"lambda"))),
  `Corrige endog.` = c("No","No","No","\\textbf{Sí}","\\textbf{Sí}")
) |>
  kbl(booktabs=TRUE, escape=FALSE, align="lrrc", linesep="") |>
  kable_styling(font_size=8, latex_options="hold_position")
```

\vspace{0.25cm}

\small

\alert{Advertencia clave:} \texttt{splm::spml} **no admite instrumentos**. Los modelos ML tratan $G$ como exógena y reproducen el sesgo de atenuación: sus coeficientes (0.13--0.15) están más cerca del MCO (0.20) que del 2SLS (1.55).

\vspace{0.2cm}

El **GMM de Kelejian--Prucha** (`spgm`) sí acepta instrumentos. Al reintroducirlos el coeficiente se recupera, $\lambda$ sigue significativo, pero **no emerge un derrame nítidamente estimado**.

\normalsize

## Heterogeneidad: dónde está la identificación

```{r}
#| results: asis
hh <- purrr::map_dfr(c("Norte","Centro","Mezzogiorno"), function(r) {
  d <- df |> filter(macrorregion == r)
  n_ins <- sum(d$CD_S1 != 0 | d$L1CD_S2 != 0, na.rm = TRUE)
  m <- try(plm(as.formula(paste("Y ~ G +", ctrl, "| CD_S1 + L1CD_S2 +", ctrl)),
               data = plm::pdata.frame(d, index=c("province","year")),
               model="within", effect="twoways"), silent=TRUE)
  g <- if (inherits(m,"try-error") || !("G" %in% names(coef(m)))) "no identificado" else {
    co <- coef(summary(m))
    sprintf("%.2f%s", co["G",1], ifelse(co["G",4]<.05,"**",ifelse(co["G",4]<.1,"*","")))
  }
  tibble(Región=r, Provincias=length(unique(d$province)), Obs=nrow(d),
         `Obs. con instr. $\\neq 0$`=n_ins, `$G(t)$`=g)
})
hh |> kbl(booktabs=TRUE, escape=FALSE, align="lrrrr", linesep="") |>
  kable_styling(font_size=9, latex_options="hold_position")
```

\vspace{0.35cm}

\begin{alertblock}{}
En todo el \textbf{Norte} de Italia, durante los diez años, hay \textbf{una sola} observación provincia--año con instrumento distinto de cero. En el \textbf{Centro}, ninguna.

\vspace{0.15cm}

Toda la variación instrumental está en el Mezzogiorno --- y el multiplicador allí reproduce el de la muestra completa. Es la contrapartida exacta de un diseño de LATE, y \textbf{valida el diseño}.
\end{alertblock}

## Síntesis: lo que discrimina los resultados

```{r}
#| results: asis
tibble::tibble(
  Modelo = c("OLS ponderado","\\textbf{2SLS}","\\textbf{2SLS + Y rez.}",
             "SAR (ML)","SEM (ML)","SDM (ML)",
             "SAR-GMM","SARAR-GMM","2SLS (Mezzogiorno)"),
  `$G(t)$` = c(sprintf("%.2f", coef(ols_w)["G"]),
               sprintf("\\textbf{%.2f}", coef(iv_w)["G"]),
               sprintf("\\textbf{%.2f}", coef(iv_wY)["G"]),
               fst(gv(sar,"G")), fst(gv(sem,"G")), fst(gv(sdm,"G")),
               fst(gv(sar_gmm,"G")), fst(gv(sarar_gmm,"G")), "1.20*"),
  `Endog.` = c("No","Sí","Sí","No","No","No","Sí","Sí","Sí"),
  `Espacio` = c("No","No","No","Sí","Sí","Sí","Sí","Sí","No")
) |>
  kbl(booktabs=TRUE, escape=FALSE, align="lrcc", linesep="") |>
  kable_styling(font_size=8, latex_options="hold_position")
```

\vspace{0.25cm}

\small

Las especificaciones que **no** instrumentan entregan 0.13--0.20, modelen o no el espacio. Las que **sí** instrumentan: 1.47--1.55 sin estructura espacial, 0.30--0.51 con ella.

\vspace{0.15cm}

$\Rightarrow$ Lo que discrimina los resultados es **el tratamiento de la endogeneidad**, no el del espacio. Y el parámetro espacial es significativo en todas las especificaciones que lo estiman.

\normalsize

# Conclusiones

## La insularidad se sostiene

**La evidencia converge desde tres direcciones:**

\vspace{0.2cm}

1. El **diagnóstico LM** señala una especificación SARAR --- que es exactamente la que estimamos por GMM con instrumentos
2. El **SARAR-GMM** confirma dependencia espacial ($\lambda$ significativo) pero **no** produce un derrame del gasto nítidamente estimado
3. La **robustez a cuatro matrices $W$** (k-NN 4 y 6, reina, distancia inversa) descarta que sea artefacto de la vecindad elegida

\vspace{0.3cm}

\small
Conviene distinguir dos cosas: que el crecimiento de provincias vecinas esté **correlacionado** no implica que el **gasto** de una mueva el producto de las otras. Lo primero lo confirmamos; lo segundo no aparece.
\normalsize

\vspace{0.4cm}

Confirmamos la conclusión del paper **sobre una base metodológica más exigente**: ellos la establecieron con vecindad administrativa y sin descomposición de efectos; nosotros con geografía explícita, tests formales, la familia SAR--SEM--SDM e impactos de LeSage--Pace.

## Lección metodológica y política

\begin{block}{Metodología}
Aplicar econometría espacial sobre un diseño cuasi-experimental \textbf{sin preservar la estrategia de identificación} reintroduce el sesgo que el diseño existe para eliminar.

\vspace{0.15cm}

Cuando ambas patologías coexisten, el GMM espacial no es un refinamiento opcional: es un requisito.
\end{block}

\vspace{0.3cm}

\begin{block}{Política}
El costo económico de una disolución administrativa se concentra en la jurisdicción intervenida y no se difunde a sus vecinas.

\vspace{0.15cm}

Esto simplifica el diseño de compensaciones --- pueden focalizarse sin coordinación interprovincial --- pero implica que la provincia afectada \textbf{absorbe íntegramente el ajuste}.
\end{block}

## \phantom{Gracias}

\begin{center}
\vspace{1cm}
{\Huge Gracias}

\vspace{1.2cm}

{\large Las tres cifras}

\vspace{0.5cm}

\begin{tabular}{cl}
\textbf{`r sprintf('%.2f', m_imp)`} & multiplicador de impacto \\[0.3cm]
\textbf{`r sprintf('%.2f', m_cum)`} & multiplicador acumulado \\[0.3cm]
\textbf{1} & observación con instrumento $\neq 0$ \\
 & en todo el Norte de Italia \\
\end{tabular}
\end{center}
